【裁判字號】    94,保險簡上,1
【裁判日期】    950208
【裁判案由】    給付保險金
【裁判全文】
臺灣嘉義地方法院民事判決  94年度保險簡上字第1號
上  訴  人  國泰人壽股份有限公司
法定代理人  戊○○
訴訟代理人  乙○○
            甲○○
被上訴人    丁○○
訴訟代理人  丙○○
上列當事人間請求給付保險金事件，上訴人對於民國94年7月14
日本院嘉義簡易庭94年度嘉保險簡字第1號第一審判決提起上訴
，於民國95年1月25日經言詞辯論終結，本院判決如下：
    主  文
原判決廢棄。
被上訴人在第一審之訴及假執行之聲請均駁回。
第一、二審訴訟費用由被上訴人負擔。
    事實及理由
壹、被上訴人於原審起訴主張：被上訴人為上訴人即國泰人壽保
    險公司人壽險保戶，保單號碼為Ｚ000000000，日前因工作意
    外導致右眼失明，有財團法人長庚紀念醫院林口分院（下稱
    長庚林口分院）所開立之診斷證明書為證。被上訴人向上訴
    人投保意外險新臺幣（下同）500,000元，並訂立國泰附加
    傷害保險給付特約（下稱系爭保險契約）。依上開保險契約
    ，被上訴人應可獲得理賠175,000元，卻遭上訴人以被上訴
    人無法舉證為由拒絕理賠，並扣留被上訴人之保單、診斷證
    明書，且要求被上訴人退保。上訴人拒絕理賠並無理由，因
    而依保險契約之法律關係，請求上訴人應給付被上訴人175,
    000元及自起訴狀送達翌日起至清償日止按年息百分之五計
    算之利息。原審判命上訴人應給付被上訴人150,000元及自
    民國93年12月11日起至清償日止按年息5/100計算之利息，
    被上訴人其餘之訴駁回，及被上訴人勝訴部分得假執行。上
    訴人不服提上訴，被上訴人則於本院聲明請求駁回上訴等語
    。
貳、上訴人則以：依系爭保險契約第3條約定：「被保險人於本
    特約有效期間內，因遭遇外來突發的意外傷害事故，並以此
    為意外傷害事故為直接且單獨原因，致其身體蒙受傷害或因
    而殘廢或死亡時，依照本特約的約定，給付保險金。」，而
    被上訴人之右眼失明，並不符合系爭保險契約所約定之外來
    突發事故要件，蓋被上訴人之所以失明係因眼睛本來就有青
    光眼疾病，且已經治療達一段時間。經上訴人向長庚林口分
    院查詢：被上訴人確實原患有青光眼疾病，於3、4年前曾接
    受過青光眼手術，而此次手術係眼內炎，與異物無關。被上
    訴人主張其遭木材粉末侵入眼睛導致失明，並非事實。因被
    上訴人所提出之病歷中並未記載被上訴人之眼內炎係因眼內
    有異物。而依長庚林口分院之函文可知，造成被上訴人右眼
    失明之原因有多種可能性，非僅異物侵入一端，而病歷中並
    無異物侵入之記載，故被上訴人是否確有木材粉侵入眼睛之
    事實即有疑義。況上訴人亦否認被上訴人係因木材粉侵入眼
    睛致失明之事實，而木材粉侵入被上訴人眼睛之事實，應由
    被上訴人負舉證任，如被上訴人未能舉證證明右眼失明係意
    外傷害事故，則上訴人自無須給付保險金等語，並聲明：一
    、原判決廢棄。二、被上訴人在第一審之訴及假執行之聲請
    均駁回。
參、兩造不爭執之事實：
一、兩造有締結系爭保險契約。
二、被上訴人右眼已失明。
肆、本件爭點：被上訴人右眼失明之結果，是否符合系爭保險契
    約所約定之「意外傷害事故，並以此意外傷害事故為直接且
    單獨原因」，又該事實應由何人負舉證責任？
伍、本院之判斷：
一、依長庚林口分院對於被上訴人治療後之診斷證明書1份，其
    上記載：「病患（即被上訴人）於92年5月26日住院，92年5
    月27日接受玻璃體切除及玻璃體內抗生素注射手術，92年6
    月3日接受結膜壞死組織清創手術，於92年6月11日出院，自
    92 年6月16日至92年12月19日共門診追蹤9次，宜續門診追
    蹤，目前右眼視力無光覺（小於萬國視力表0.01），左眼裸
    視0.4，矯正後視力0.9」之情，固可證明被上訴人確因眼傷
    前往長庚林口分院就診之事實。
二、上訴人提出向長庚林口分院查詢病歷摘要，並提出該摘要記
    載：「原病患清創是針對眼內炎，病患於3、4年前曾接受右
    眼青光眼手術，病患主訴有外傷的病史，病患記載於目前手
    術的位置有鞏膜潰瘍的情形，引起眼內炎，並無眼內異物取
    出或明顯外傷致眼球破裂之情形，需考慮是否有異物侵入眼
    表或污染傷口致引起感染」等語，因之抗辯稱被上訴人之失
    明並非因意外傷害導致等語；然原審對於兩造爭點再次以嘉
    院雲民乙94嘉保險簡一字第0512號函詢長庚林口分院詢問：
    「被上訴人於92年間右眼視力無光覺之原因為何？當時因眼
    內炎施作手術是否癒後不良？可否查知眼內炎之病因為何？
    與眼內侵入異物有無關係？」，經該院以94長庚院法字第03
    44號函覆：「依據病歷記載，黃君係於92年5月26日至本院
    急診就醫治療，當時診斷為右眼眼內炎，依當時病情評估，
    病患現在之右眼視力無光覺係因其右眼眼內炎所造成，另病
    患雖曾於本院接受眼內炎手術治療，手術傷口恢復良好，惟
    因原本之眼內炎導致眼球萎縮而難以恢復至原本視力。一般
    而言，眼內炎造成之因素眾多，如接受過相關眼內手術、菌
    血症、外傷致眼球破裂或眼內有異物等，惟病歷中並未記載
    病患之眼內炎係因眼內有異物」等語，有該函附卷可稽。依
    據上開長庚林口分院函文，足認：被上訴人確於92年5月26
    日前往長庚醫院治療右眼之眼傷，且經施行手術後確已經導
    致右眼無光覺之結果，且該次就診係因被上訴人之眼內炎所
    致，至為明確。
三、惟被上訴人眼內炎發生之原因，依上述長庚林口分院函文得
    知，可能有：（一）接受過相關眼內手術、（二）菌血症、
    （三）外傷、（四）眼內有異物等原因之何者。而按當事人
    主張有利於己之事實者，就其事實有舉證之責任，民事訴訟
    法第277條前段定有明文。又民事訴訟如係由原告主張權利
    者，應先由原告負舉證之責，若原告先不能舉證，以證實自
    己主張之事實為真實，則被告就其抗辯事實即令不能舉證，
    或其所舉証據尚有疵累，亦應駁回原告之請求，最高法院亦
    分別著有17年上字第917號判例可資參照。是在舉證責任分
    配之原則下，主張權利存在之人，應就權利發生之法律要件
    事實負舉證責任，主張權利變化、消滅之法律要件事實，則
    由否認之人負舉證責任。於法律別有規定，或依上開原則定
    舉證責任，明顯產生不公平情形者，始例外由法院依據公平
    、誠信、正義等原則分配舉證責任，此觀民法第277條但書
    之規定自明。而立法者固有基於特定立法目的，而就特定法
    律關係間當事人舉證責任之分配加以調整者，諸如消費者保
    護法第7條、第8條即屬之。但關於被保險人向保險公司請領
    保險金，究應由何造當事人負舉證責任，法律就此並無特別
    規定，自應回歸主張權利發生之法律要件事實者，負舉證責
    任之原則。有關意外保險事故之發生，應由被保險人負舉證
    責任。不僅與民事訴訟法第277條前段之規定及關於舉證責
    任分配之學說相合，且就意外事故之發生，因貼近於當事人
    之生活範圍，當事人就事故發生緣由、過程以及證據之掌握
    ，均遠較保險公司清晰與快速，由被保險人就意外事故發生
    之事實負舉證責任，自屬適切。是就本件意外事故之發生，
    應由被保險人即被上訴人負舉證責任。而被上訴人迄於言詞
    辯論終結前，均未能舉證證明其右眼之失明係異物入侵所致
    ，故不符合系爭保險契約第3條所約定之意外傷害事故，則
    被上訴人自無法依保險契約之法律關係，請求上訴人給付保
    險金。
四、綜上所述，被上訴人既未能證明其右眼失明係外來突發的意
    外事故所造成，從而，其主張系爭保險契約請求上訴人給付
    保險金，為無理由，不應准許。原審判命上訴人應給付被上
    訴人150,000元及自93年12月11日起至清償日止按年息5/100
    計算之利息，及被上訴人勝訴部分得假執行，自有未洽。上
    訴意旨指摘原判決不當，求予廢棄改判，為有理由，自應由
    本院予以廢棄改判如主文第2項所示。
陸、據上論結，本件上訴為有理由，依民事訴訟法第436條之1第
    3項、第450條、第78條，判決如主文
中    華    民    國    95    年    2     月    8     日
                  民事第二庭    審判長法  官  蔡  虔  霖
                                      法  官  陳  琪  媛
                                      法  官  張  育  彰
以上正本係照原本作成。
本判決不得上訴。
中    華    民    國    95    年    2     月    8     日
                                     書記官   陳  湘  蓉


司法院資訊處製作；財團法人民間司法改革基金會備份。
